臺灣新北地方法院刑事判決
111年度金訴字第1554號
公  訴  人  臺灣新北地方檢察署檢察官
被      告  謝祥瑋



上列被告因洗錢防制法等案件，經檢察官提起公訴（111年度偵
字第19604號、第19348號），被告於本院準備程序進行中，就被
訴事實為有罪之陳述，經本院告知簡式審判程序意旨，並聽取公
訴人及被告之意見後，本院合議庭裁定由受命法官獨任依簡式審
判程序審理，並判決如下：
    主  文
謝祥瑋犯三人以上共同冒用政府機關及公務員名義詐欺取財罪，
處有期徒刑壹年壹月。
如附表一所示之偽造印文、附表二所示之物，均沒收；未扣案之
犯罪所得新臺幣貳萬伍仟參佰元沒收，於全部或一部不能沒收或
不宜執行沒收時，追徵其價額。
    事  實
一、謝祥瑋與林嘉晨（原名郭婷娟，另由本院審理中）於民國11
    1年3月底某日，加入真實姓名年籍不詳、於通訊軟體紙飛機
    暱稱「永恆」（下稱「永恆」）所屬之詐欺集團，由林嘉晨
    擔任面收詐欺款項之取款工作（俗稱「車手」），謝祥瑋則
    負責收受車手收取之詐欺款項（俗稱「收水」），其二人均
    各可獲得詐欺款項金額5%之報酬。嗣謝祥瑋與林嘉晨、「永
    恆」所屬詐欺集團成員共同意圖為自己不法之所有，基於三
    人以上共同冒用政府機關及公務員名義詐欺取財、行使偽造
    公文書及掩飾或隱匿詐欺犯罪所得去向之洗錢犯意聯絡，由
    詐欺集團不詳成員假冒警察、檢察官等名義，於111年5月4
    日中午某時許撥打電話予游未彩，佯稱其涉及洗錢防制法案
    件，需要立即凍結其名下帳戶，要求其將帳戶款項提領出來
    交付檢察官等語，游未彩因而陷於錯誤，遂依指示自帳戶提
    領現金並等待交付款項。嗣謝祥瑋即以電話指示林嘉晨前往
    新北市永和區永元路128巷附近等候，再由林嘉晨依本案詐
    欺集團其他成員之電話指示前往便利商店，收取該詐欺集團
    以不詳方式偽造之如附表一所示之「臺灣臺中地方法院公證
    款」收據公文書傳真1紙後，旋於同日15時34分許至新北市○
    ○區○○路000巷00號5樓玄關與游未彩碰面，向游未彩收取現
    金新臺幣（下同）60萬元，並將如附表一所示偽造之收據公
    文書交付游未彩而行使之，足以生損害於游未彩及臺灣臺中
    地方法院司法文書之公信力。嗣林嘉晨收款後，即於同日15
    時44分許將詐欺款項交付謝祥瑋，謝祥瑋再從中拿取其與林
    嘉晨之報酬後，即於同日17時許將其餘詐欺款項交付潘梓渝
    （另由檢警偵辦中），藉此隱匿上開詐欺犯罪所得之來源及
    去向。嗣因游未彩發覺有異而報警處理，始循線查獲上情。
二、案經游未彩訴由新北市政府警察局永和分局報告臺灣新北地
    方檢察署檢察官偵查起訴。　　
    理  由
一、本案經本院裁定改依簡式審判程序審理，則依刑事訴訟法第
    273條之2、同法第159條第2項之規定，不適用傳聞法則有關
    限制證據能力及證據調查之相關規定。
二、上揭犯罪事實，業據被告謝祥瑋於警詢、偵查中、本院訊問
    、準備程序及審理時均坦承不諱（見111年度偵字第19348號
    卷〈下稱偵卷㈠〉第13至20頁、第113至123頁、111年度偵字第
    19604號卷〈下稱偵卷㈡〉第119至122頁、111年度聲押字第211
    號卷第9至12頁、本院111年度金訴字第1554號卷〈下稱院卷〉
    第27至31頁、第75頁、第80至82頁），核與證人即同案被告
    林嘉晨於警詢及偵訊時之證述（見偵卷㈡第17至23頁、107至
    112頁）大致相符，並經證人即告訴人游未彩於警詢時證述
    明確（見111年度他字第3206號卷〈下稱他字卷〉第19至22頁
    ），復有新北市政府警察局永和分局搜索、扣押筆錄、扣押
    物品目錄表（見偵卷㈠第41至47頁）、偽造之「臺灣臺中地
    方法院公證款」收據公文書（見他字卷第51頁）、監視器畫
    面翻拍照片54張（見偵卷㈠第61至78頁）、被告與同案被告
    林嘉晨之手機通話內容截圖（見他字卷第79至83頁）、告訴
    人之銀行存摺內頁翻拍照片（見他字卷第77頁）在卷可憑，
    復有如附表二所示之物扣案可佐，足認被告前揭任意性自白
    與事實相符，堪足採信。是本案事證明確，被告犯行洵堪認
    定，應依法論科。
三、論罪科刑：　　
（一）按公文書係指公務員職務上製作之文書，刑法第10條第3 
      項定有明文，而刑法上偽造文書罪，係著重於保護公共信
      用之法益，即使該偽造文書所載名義制作人實無其人，而
      社會上一般人仍有誤信其為真正文書之危險，仍難阻卻犯
      罪之成立（最高法院54年台上字第1404號刑事判例意旨參
      照），故若由形式上觀察文書之製作人為公務員，且文書
      之內容係就公務員職務上之事項所製作，即使該偽造之公
      文書上所載製作名義機關不存在，或該文書所載之內容並
      非該管公務員職務上所管轄，惟社會上一般人無法辨識而
      仍有誤信其為真正之危險時，仍難謂其非公文書。次按將
      偽造之文書複印、影印或傳真，與抄寫或繕打不同，其於
      吾人實際生活上可替代原本之使用，被認為具有與原本相
      同之信用性，故在一般情況下可予以通用，應認其為與原
      本作成名義人直接所表示意思之文書無異，自得為犯刑法
      上偽造文書罪之客體（最高法院54年台上字第1404號、75
      年台上字第5498號判例意旨參照）。又按刑法上所謂公印
      或公印文，係專指表示公署或公務員資格之印信而言，即
      俗稱大印與小官章及其印文，至其形式凡符合印信條例規
      定之要件而製頒，無論為印、關防、職章、圖記，如足以
      表示其為公務主體之同一性者，均屬之（最高法院89年台
      台上字第3155號判決意旨參照）。查本案詐欺集團成員所
      偽造及行使並由告訴人收受如附表一所示之「臺灣臺中地
      方法院公證款」之收據文書，其上所載機關全銜已表明係
      由法院所出具，且加蓋有字樣為「台灣台中地方法院印」
      表示其為公署之公印文，並記載法院公證官、收款執行官
      之姓名，足以表彰係該機關公務員本於職務而製作之意，
      且內容攸關刑事案件，核與司法機關之業務相當，縱該等
      文書法律用語並非全然正確，然一般人苟非熟稔司法機關
      系統組織或法律事務，實不足以分辨該機關單位或文書內
      容是否真實，確有誤信如附表一所示文書係公務員職務上
      所製作之危險，是如附表一所示偽造文書應認屬偽造之公
      文書無疑。
（二）次按刑法第339條之4第1項第1款所謂行為人「冒用政府機
      關或公務員名義」施以詐欺行為，並不以所冒用之政府機
      關或公務員確屬法制規定之政府機關或公務員（含其所行
      使之職權）為要件，蓋此規範目的重在行為人冒充政府機
      關或公務員名義並以該冒用身分行有公權力外觀之行為，
      是以，祇須客觀上足使一般民眾信其所冒用者為政府機關
      或公務員，有此官職，並據此行有公權力外觀之詐欺行為
      ，其罪即可成立。查本案詐欺集團成員以冒用警察、檢察
      官等公務員名義之方式撥打電話訛詐告訴人，並指示同案
      被告林嘉晨交付告訴人如附表一所示之傳真假公文，客觀
      上已足使告訴人信其所冒用者為政府機關，自屬冒用政府
      機關及公務員名義為詐欺取財之行為，又被告與同案被告
      林嘉晨、「永恆」及其他假冒警察、檢察官、擔任掌機等
      人均屬本案詐欺集團成員，並均共同以上開假冒政府機關
      及公務員名義實施詐欺取財犯行，是本案涉入並參與實施
      者達3人以上之事實，亦堪認定。又起訴書的犯罪事實只
      有提及被告加入詐欺集團，並未具體特定該詐欺集團是否
      為持續性或牟利性之有結構性組織，也沒有記載被告「參
      與犯罪組織」的主觀犯意，足以認為檢察官並沒有起訴被
      告涉犯組織犯罪防制條例第3條第1項後段參與犯罪組織罪
      嫌的意思（論罪法條亦未援引）。又「永恆」所屬詐騙集
      團的分工、成員、層級、犯罪的運作模式與分工細節究竟
      如何並不明確，本件被告一次性地接受指示行動，是否存
      在加入成為犯罪組織成員之認識與意欲不無疑問，不排除
      僅單純與他人共同實行犯罪，尚難論以被告成立參與犯罪
      組織罪（最高法院110年度台上字第1670號判決意旨參照
      ），附此敘明。
（三）查被告知悉本案詐欺集團成員有3人以上，對於係以前揭
      冒用政府機關名義之犯罪手法詐騙乙節亦有所認識，此業
      據其供承在卷（見院卷第80頁），足認被告主觀上已知悉
      上情而仍為本件犯行，自構成刑法第339條之4第1項第1、
      2款三人以上共同冒用政府機關及公務員名義詐欺取財罪
      ；另依洗錢防制法第3條第1款之規定，最輕本刑為6月以
      上有期徒刑以上之罪，係屬洗錢防制法所稱之特定犯罪，
      而被告本件所犯刑法第339條之4第1項第1、2之罪之法定
      刑為1年以上7年以下有期徒刑，核屬洗錢防制法第3條第1
      款所定義之特定犯罪，而被告與其所屬詐欺集團為製造金
      流斷點且阻撓嗣後特定犯罪之刑事偵查追訴，由詐欺集團
      成員指示同案被告林嘉晨以面交方式取得如詐欺所得款項
      後，再由被告收取詐欺款項轉交潘梓渝至其他詐欺集團成
      員，而以此方式隱匿特定犯罪所得之來源及去向，自與洗
      錢防制法第2條第2款之洗錢行為相符，而觸犯同法第14條
      第1項之一般洗錢罪。
（四）是核被告所為，係犯刑法第216條、第211條之行使偽造公
      文書罪、刑法第339條之4第1項第1款、第2款之三人以上
      共同冒用政府機關及公務員名義詐欺取財罪及洗錢防制法
      第14條第1項之洗錢罪。上開偽造公印文之行為，屬偽造
      公文書之階段行為，再偽造公文書後並持以行使之低度行
      為，為行使之高度行為所吸收，均不另論罪。被告及上開
      詐欺集團成員間就前揭犯行，具犯意聯絡及行為分擔，應
      依刑法第28條規定論以共同正犯。被告所犯行使偽造公文
      書罪、三人以上共同冒用政府機關及公務員名義詐欺取財
      及洗錢等各罪，係以一行為觸犯數罪名，為想像競合犯，
      依刑法第55條規定，應從一重論以三人以上共同冒用政府
      機關及公務員名義詐欺取財罪。
（五）刑之減輕之說明：
　　　按想像競合犯之處斷刑，本質上係「刑之合併」。其所謂
      從一重處斷，乃將想像競合犯組成之評價上數罪，合併為
      科刑一罪，其所對應之刑罰，亦合併其評價上數罪之數法
      定刑，而為一個處斷刑。易言之，想像競合犯侵害數法益
      者皆成立犯罪，論罪時必須輕、重罪併舉論述，同時宣告
      所犯各罪名，包括各罪有無加重、減免其刑之情形，亦應
      說明論列，量刑時併衡酌輕罪部分量刑事由，評價始為充
      足，然後依刑法第55條前段規定「從一重處斷」，非謂對
      於其餘各罪可置而不論。因此，法院決定處斷刑時，雖以
      其中最重罪名之法定刑，做為裁量之準據，惟於裁量其輕
      重時，仍應將輕罪合併評價在內（最高法院108年度台上
      字第4408號判決意旨參照）。經查，被告於本院準備程序
      及審理時，均就違反洗錢防制法之部分坦承犯行，而在偵
      查或審判中自白，應依洗錢防制法第16條第2項規定減輕
      其刑。惟依照前揭罪數說明，被告就洗錢與加重取財犯行
      ，應從較重之加重詐欺取財罪論處，故就被告此部分想像
      競合犯輕罪得減輕其刑部分，本院於依照刑法第57條量刑
      時，將併予審酌。
（六）爰以行為人之責任為基礎，審酌被告正值青年，具有勞動
      能力，不思循正當管道獲取財物，為圖謀一己私慾，竟加
      入計畫縝密、分工細膩詐欺集團犯罪組織，負責收受車手
      收取之詐欺款項，並將詐欺款金交付上手繳回詐欺集團俗
      稱「收水」之工作，就犯罪集團之運作有所助力，亦造成
      檢警機關追查其他集團成員之困難，助長詐騙歪風熾盛，
      破壞社會交易秩序及人際間信賴關係，所為實值非難。惟
      念及其犯後坦承犯行之態度尚可，前未曾因犯罪被起訴判
      刑，有臺灣高等法院被告前案紀錄表可查，兼衡被告之犯
      罪動機、目的、手段、於行為時之年紀、擔任詐欺集團收
      水之角色、獲利程度、與告訴人未能達成和解或賠償，暨
      自陳高職畢業之智識程度、從事蔬果市場批發工作，月入
      約4至5萬元，家中有祖母及略有身體障礙之弟弟待其扶養
      之家庭經濟及生活狀況（見院卷第83頁），另符合洗錢犯
      行部分於偵、審中自白之減輕其刑規定等一切情狀，量處
      如主文所示之刑，以資懲儆。　 
四、沒收：
（一）按偽造之印章、印文或署押，不問屬於犯人與否，沒收之
      ，刑法第219條定有明文。又行為人用以詐欺取財之偽造
      、變造等書類，既已交付於被害人收受，則該物非屬行為
      人所有，除偽造書類上偽造之印文、署押，應依刑法第21
      9條予以沒收外，依（修正前）同法第38條第3項之規定，
      即不得再對各該書類諭知沒收（最高法院43年台上字第74
      7號判例意旨參照）。查如附表一所示之偽造公文書，業
      已交付予告訴人，已非行為人所有，惟其上之所偽造之「
      台灣台中地方法院印」公印文，係屬偽造之印文，不問是
      否為犯人所有，應依刑法第219條之規定宣告沒收。
（二）按供犯罪所用、犯罪預備之物或犯罪所生之物，屬於犯罪
      行為人者，得沒收之。但有特別規定者，依其規定；前二
      項之沒收，於全部或一部不能沒收或不宜執行沒收時，追
      徵其價額；犯罪所得，屬於犯罪行為人者，沒收之。但有
      特別規定者，依其規定；前二項之沒收，於全部或一部不
      能沒收或不宜執行沒收時，追徵其價額，刑法第38條第2
      項、第4項、第38條之1第1項、第3項分別定有明文。次按
      共同犯罪行為人之組織分工及不法所得，未必相同，彼此
      間犯罪所得之分配懸殊，其分配較少甚或未受分配之人，
      如仍應就全部犯罪所得負連帶沒收之責，超過其個人所得
      之剝奪，無異代替其他犯罪參與者承擔刑罰，顯失公平，
      因共犯連帶沒收與罪刑相當原則相齟齬，故共同犯罪，所
      得之物之沒收，應就各人分得之數為之，亦即沒收或追徵
      應就各人所實際分得者為之（最高法院104年第13次及第1
      4次刑庭會議決議意旨參照）。查本件被告實際取得之犯
      罪所得為詐欺款項金額5%之報酬即3萬元（計算式：60萬
      元×5%＝3萬元），又扣案如附表二編號1所示之手機乃被告
      所持有使用，堪認係被告所有之物，且係其供聯繫同案被
      告林嘉晨為本件犯行之用，而扣案如附表二編號2所示之4
      ,700元現金乃其用餘之犯罪所得，據其自承在卷（見院卷
      第80至82頁），從而扣案如附表二編號1、2所示之物，應
      分別依刑法第38條第2項、第38條之1第1項前段宣告沒收
      。而其餘犯罪所得25,300元（計算式：3萬元－4,700元＝25
      ,300元）雖未據扣案，仍應依刑法第38條之1第1項前段、
      第3項規定，宣告沒收之，並於全部或一部不能沒收或不
      宜執行沒收時，追徵其價額。
（三）至於被告收取同案被告林嘉晨向告訴人收取之詐欺款項60
      萬元，雖屬被告所犯洗錢行為標的之財產，原應依洗錢防
      制法第18條第1項前段規定沒收，惟被告除前述其與同案
      被告林嘉晨之報酬外，均已轉交潘梓渝，尚無證據證明被
      告仍持有上開款項，是上開揭款項已非屬被告所有之洗錢
      行為標的之財產，已無再宣告沒收必要，爰不予宣告沒收
      ，附此敘明。　　　　
據上論斷，應依刑事訴訟法第299條第1項前段，洗錢防制法第2
條、第14條第1項、第16條第2項，刑法第11條、第28條、第216
條、第211條、第339條之4第1項第1、2款、第55條、第38條第2
項前段、第38條之1第1項前段、第3項、第219條，刑法施行法第
1條之1第1項，判決如主文。
本案經檢察官陳璿伊提起公訴，檢察官陳姵伊到庭執行職務。　
中　　華　　民　　國　　111 　年　　12　　月　　16　　日
                  刑事第一庭法　官  王麗芳
　　　　　　　　　
上列正本證明與原本無異。
如不服本判決，應於判決送達後20日內敘明上訴理由，向本院提
出上訴狀 (應附繕本) ，上訴於臺灣高等法院。其未敘述上訴理
由者，應於上訴期間屆滿後20日內向本院補提理由書「切勿逕送
上級法院」。
                            書記官　歐晉瑋
中　　華　　民　　國　　111 　年　　12　　月　　16　　日
　　　　　　　　　
附錄論罪法條：
中華民國刑法第339條之4
犯第339條詐欺罪而有下列情形之一者，處1年以上7年以下有期
徒刑，得併科1百萬元以下罰金：
一、冒用政府機關或公務員名義犯之。
二、三人以上共同犯之。
三、以廣播電視、電子通訊、網際網路或其他媒體等傳播工具，
    對公眾散布而犯之。
前項之未遂犯罰之。
中華民國刑法第211條（偽造變造公文書罪）
偽造、變造公文書，足以生損害於公眾或他人者，處1年以上7年
以下有期徒刑。
中華民國刑法第216條（行使偽造變造或登載不實之文書罪）
行使第210條至第215條之文書者，依偽造、變造文書或登載不實
事項或使登載不實事項之規定處斷。

洗錢防制法第2條
本法所稱洗錢，指下列行為：
一、意圖掩飾或隱匿特定犯罪所得來源，或使他人逃避刑事追訴
    ，而移轉或變更特定犯罪所得。
二、掩飾或隱匿特定犯罪所得之本質、來源、去向、所在、所有
    權、處分權或其他權益者。
三、收受、持有或使用他人之特定犯罪所得。
洗錢防制法第14條
有第二條各款所列洗錢行為者，處7年以下有期徒刑，併科新臺
幣5百萬元以下罰金。
前項之未遂犯罰之。
前二項情形，不得科以超過其特定犯罪所定最重本刑之刑。
附表一：偽造之公文書
編號 偽造之公文書名稱 偽造之印文 所在處所 1 「臺灣臺中地方法院公證款」之收據 其上蓋有「台灣台中地方法院檢察署印」之公印文1枚 他字卷第51頁 

附表二：扣案物品
編號 物品名稱 備註 1 iPhone 智慧型手機1支 見偵卷㈠第45頁   2 現金新臺幣4,700元 新臺幣（下同）1,000元紙鈔4張、500元紙鈔1張、100元紙鈔2張 （見偵卷㈠第45頁）